臺灣士林地方法院刑事判決　　　　　　 93年度金重訴字第1號
公　訴　人　臺灣士林地方法院檢察署檢察官
被　　　告　丁○○
　　　　　　　　　　（現於臺灣士林看守所羈押中）
指定辯護人　本院公設辯護人姜惠如
上列被告因常業詐欺案件，經檢察官追加起訴（93年度偵緝字第
252 號、93年度偵字第6600號），本院判決如下：
    主  文
丁○○連續意圖供行使之用，而偽造有價證券，累犯，處有期徒
刑肆年。附表所示偽造之本票貳紙沒收。
    事  實
一、丁○○前因詐欺案件，經法院判處有期徒刑1 年10月確定，
    於民國88年5 月26日縮短刑期假釋出監，並於89年6 月15日
    保護管束期滿未經撤銷視為已執行完畢，仍不知悛悔。明知
    其透過報紙分類廣告以每張新台幣（下同）5,000 元代價向
    姓名年籍不詳之成年人所購得丙○○（俟到案後另行審結）
    、甲○○、邱小女（以上2 人業經本院審結）、賴萬福即國
    利電氣行（通緝中）、玉生貿易有限公司（負責人鄭永福改
    名為鄭邦禮，通緝中）、元治實業有限公司（負責人鄭文義
    ，已死亡，經檢察官另為不起訴處分）、黃啟民、張加宗等
    人之空白支票，均係無法兌現之人頭支票，竟與丙○○等人
    共同意圖為自己不法所有之犯意聯絡，並基於概括犯意，自
    89年11月間起至90年1 月間止，冒用其兄「潘雲雄」名義，
    向戊○○、己○○佯稱其經營中古汽車買賣急需資金為由，
    先後在臺北市大同區○○○路○ 段17巷14號2 樓戊○○住處
    及臺北市士林區天母、石牌等地向戊○○、己○○借款，並
    將所購買之前揭人頭支票其他應記載事項填載後，佯稱為合
    法取得之客票，交付各該支票予戊○○、己○○收受，致使
    戊○○、己○○陷於錯誤，不知係人頭支票而分別交付現金
    多次，藉此詐取財物，丁○○向戊○○共計詐得6,951,330
    元，向己○○詐得款項合計819,300 元。又丁○○為取信戊○○，明知未經其兄潘雲雄之授權或同意，仍意圖供行使之
    用，並基於概括之犯意，於89年11月4 日在臺北市大同區○○○路○ 段17巷14號2 樓戊○○住處，冒用其兄潘雲雄之名
    義為發票人，於如附表編號1 所示之本票上，偽簽「潘雲雄
    」之署名、指印簽發如附表編號1 所示之本票1 張，並交付
    予在場之戊○○行使之，作為還款擔保；又於90年5 月14日
    在同上址戊○○住處，再次冒用其兄潘雲雄之名義為發票人
    ，於如附表編號2 所示之本票上，偽簽「潘雲雄」之署名、
    指印簽發如附表編號2 所示之本票1 張，並交付予在場之戊○○行使，以供借款擔保。嗣各該支票屆期提示均因存款不
    足及拒絕往來戶而遭退票，戊○○、己○○始知受騙並報警
    處理，經警通知潘雲雄到案後，始查知上情。
二、案經被害人戊○○、己○○訴由暨臺北市政府警察局大同分
    局報告及法務部調查局北部地區機動工作組移送台灣士林地
    方法院檢察署檢察官偵查起訴。
    理  由
一、證據能力：
    按被告以外之人於審判外之言詞或書面陳述，除法律有規定
    者外，不得作為證據。又被告以外之人於審判外之陳述，經
    當事人於審判程序同意作為證據，法院審酌該言詞陳述或書
    面陳述作成時之情況，認為適當者，亦得為證據。當事人、
    代理人或辯護人於法院調查證據時，知有第159 條第1 項不
    得為證據之情形，而未於言詞辯論終結前聲明異議者，視為
    有前項之同意，刑事訴訟法第159 條第1 項、第159 條之5
    第1 項、第2 項分別定有明文。查公訴人、被告及辯護人對
    於證人即被害人戊○○、己○○、證人陳威男、潘雲雄、乙○○、李玉龍於警詢、偵查時之陳述之證據能力，在本院準
    備程序中均表示無意見，且未於本案言詞辯論終結前聲明異
    議，本院審酌上開證人於警詢、偵查時之陳述作成時之情況
    ，認為適當，是上開審判外做成之供述證據，具證據能力，
    合先敘明。
二、上開犯罪事實，業據被告丁○○於本院準備程序及審理時坦
    承不諱（見本院96年9 月6 日準備程序筆錄第3 頁及96年10
    月4 日審判筆錄第3 、8 頁），核與證人即被害人戊○○、
    己○○分別於警詢、偵查時證述被告持空頭支票向彼等行騙
    借款，並簽發偽造本票擔保之情節相符（見90年度偵字第11
    843 號偵卷第62-66 頁、93年度偵字第6600號卷第13-15 頁
    、第27頁），並經證人陳威男、潘雲雄、乙○○、李玉龍於
    警詢、偵查時證述屬實（見90年度偵字第11843 號偵卷第67
    -68 頁、第69-70 頁、第71-72 頁、第121 頁、93年度偵緝
    字第252 號卷第34-35 頁），且有支票8 張及退票理由單6
    紙、發票人為潘雲雄之偽造本票2 紙（見93年度偵字第6600
    號卷第9-12頁、90年度偵字第11843 號偵卷第81-82 頁）在
    卷可資佐證，足認被告之自白核與事實相符。本件事證明確
    ，被告犯行堪以認定。
三、論罪科刑理由及新舊刑法之比較適用：
  (一)查被告行為後，刑法於94年2月2日修正公布，95年7月1日施
    行。按行為後法律有變更者，適用行為時之法律，但行為後
    之法律有利於行為人者，適用最有利於行為人之法律，現行
    刑法第2條第1項訂有明文。此條規定係規範行為後法律變更
    所生新舊法律比較適用之準據法，本身尚無比較新舊法之問
    題，應一律適用裁判時之現行刑法第2條規定以決定適用之
    刑罰法律。又本次刑法修正之比較新舊法，應就罪刑有關之
    共犯、未遂犯、想像競合犯、牽連犯、連續犯、結合犯，以
    及累犯加重、自首減輕暨其他法定加減原因（如身分加減）
    與加減例等一切情形，綜其全部罪刑之結果而為比較（最高
    法院95年5月23日著有95年度第8次刑庭會議決議參照）。經
    查：
  Ａ與罪、刑有關且須依修正後刑法第2 條第1 項規定為利、弊
    之比較以定如何適用之法律變更部分：
    (1)罰金：修正前刑法第33條第5 款原規定：「罰金：（銀元
      ）1 元以上」，復依罰金罰鍰提高標準條例第1 條前段規
      定提高為10倍，折算新臺幣為30元；於本次修正後刑法第
      33條第5 款規定：「罰金：新臺幣1 千元以上，以百元計
      算之」，是修正後之規定並非較有利於被告。
    (2)共犯：刑法第28條共犯之規定，於修正前規定為：「二
      人以上共同實施犯罪之行為者，皆為正犯」，修正施行後
      之規定則為：「二人以上共同實行犯罪之行為者，皆為正
      犯」，本條之修正理由係為排除陰謀共同正犯、預備共同
      正犯於本條所規定之正犯之外。本案被告與其他共犯被告
      丙○○等人就本案犯行應論以實行犯罪行為之共同正犯，
      則適用修正施行前之刑法第28條規定論擬，並無不利於被
      告。
    (3)牽連犯：修正前刑法第55條後段之牽連犯規定業已刪除，
      依新刑法，被告所為偽造有價證券、詐欺等犯行，即須分
      論併罰；比較新舊法結果，以被告行為時之舊刑法第55條
      規定較有利於被告。
    (4)連續犯：又舊刑法第56條連續犯之規定業經刪除，被告所
      為多次偽造有價證券、詐欺犯行，於新法施行後，均應予
      分論併罰。此刪除雖非犯罪構成要件之變更，但顯已影響
      行為人刑罰之法律效果，自屬法律有變更，依修正後刑法
      第2 條第1 項規定，比較新舊法結果，仍以被告行為時之
      舊刑法第56條規定較有利於被告。
    (5)綜上，揆諸前揭最高法院決議及修正後刑法第2 條第1 項
      前段之規定，綜合本件被告全部罪刑之結果而為比較，被
      告行為後修之刑法並非較有利於被告，本件應適用被告行
      為時即修正前刑法之相關規定。
  Ｂ毋須依修正後刑法第2 條第1 項規定為利、弊之比較以定如
    何適用之法律修正部分：
    (1)累犯：修正前刑法第47條原規定：「受有期徒刑之執行完
      畢，或受無期徒刑或有期徒刑一部之執行而赦免後，5 年
      以內再犯有期徒刑以上之罪者，為累犯，加重本刑至二分
      之一」，於本次修正後則規定：「受徒刑之執行完畢，或
      一部之執行而赦免後，5 年以內故意再犯有期徒刑以上之
      罪者，為累犯，加重本刑至二分之一。第98條第2 項關於
      因強制工作而免其刑之執行者，於受強制工作處分之執行
      完畢或一部之執行而免除後，5 年以內故意再犯有期徒刑
      以上之罪者，以累犯論」。查被告等有事實欄所載之受有
      期徒刑執行完畢之情形，有本院被告前案紀錄表在卷可憑
      ，其於5 年以內故意再犯本件有期徒刑以上之罪，不論依
      修正前之刑法第47條，或修正後之刑法第47條第1 項之規
      定，均構成累犯，對被告而言並無所謂有利或不利之情形
      ，應逕行適用修正後之規定。
    (2)罰金之貨幣單位及提高數額：刑法施行法第1 條之1 第1
      項雖規定「中華民國94年1 月7 日刑法修正施行後，刑法
      分則編所定罰金之貨幣單位為新臺幣」；然考量刑法新制
      施行以後，刑法分則編所定罰金已無「罰金罰鍰提高標準
      條例」及「現行法規所定貨幣單位折算新臺幣條例」之適
      用，為使罰金數額趨於一致，避免新舊法律之比較適用，
      刑法施行法第1 條之1 第2 項遂規定「94年1 月7 日刑法
      修正時，刑法分則編未修正之條文定有罰金者，自94年1
      月7日 刑法修正施行後，就其所定數額提高為30倍。但72
      年6 月26日至94年1 月7 日新增或修正之條文，就其所定
      數額提高為3 倍」。即在95年6 月30日以前，刑法分則編
      所定罰金之貨幣單位固為銀元，且部分條文亦應適用罰金
      罰鍰提高標準條例第1 條前段規定提高倍數；自95年7 月
      1 日以後，刑法分則編所定罰金之貨幣單位則為新臺幣，
      並應一律依刑法施行法第1 條之1 第2 項規定，提高其倍
      數為3倍 或30倍不等。惟經折算結果，無論新制施行前、
      後，刑法分則編所定罰金數額之內涵實無不同；即刑法分
      則編有關罰金刑之貨幣單位，雖已由「銀元」改為「新臺
      幣」，然法院所得判處之罰金最高數額實並無二致，即所
      涉刑罰之實質內涵俱未變更。是自95年7 月1 日起，刑法
      分則編所定條文雖應一律適用刑法施行法第1 條之1 之規
      定，然此既非法律變更，亦核無新舊法律比較適用之問題
      。
  (二)核被告丁○○未經潘雲雄同意，即以「潘雲雄」名義簽發本
    票，所為係犯刑法第201 條第1 項之偽造有價證券罪；又其
    偽以潘雲雄名義，持無法兌現之空頭支票（即俗稱「芭樂票
    」「人頭支票」）及偽造之本票供擔保，向被害人戊○○、
    己○○借款，使被害人陷於錯誤同意借款而交付現金，此部
    分借款之行為，係犯刑法第339 條第1 項之詐欺取財罪。而
    被告所犯上揭詐欺犯行，與充任人頭之丙○○、甲○○、邱
    小女、賴萬福、鄭邦禮、鄭文義、黃啟民、張加宗等人及出
    售支票牟利之成年人間，有犯意聯絡及行為分擔，應論以共
    同正犯。又其偽造署押之行為，係偽造附表所示本票之部分
    行為，其偽造後持以行使之低度行為應為偽造之高度行為所
    吸收，均不另成罪。被告先後多次詐欺取財、偽造有價證券
    之犯行，時間緊接，犯罪手法相同，觸犯為構成要件相同之
    罪名，顯係各基於概括犯意而為，應各依修正前刑法第56條
    之規定各論以連續行使偽造私文書罪、連續詐欺取財罪，並
    均加重其刑。被告所犯連續詐欺取財及連續偽造有價證券罪
    間，有方法行為與目的行為之牽連關係，應依修正前刑法第
    55條牽連犯之規定，從一重之連續偽造有價證券罪處斷。又
    被告前因詐欺案件，經法院判處有期徒刑1 年10月確定，於
    88年5 月26 日 縮短刑期假釋出監，並於89年6 月15日保護
    管束期滿執行完畢，有臺灣高等法院被告前案紀錄表1 份在
    卷可稽，其於上開有期徒刑執行完畢後5 年內，再犯本案有
    期徒刑以上之罪，為累犯，應依修正後刑法第47條第1 項之
    規定，加重其刑。
  (三)刑之酌科：
    爰審酌被告前有犯罪科刑之前科，素行不佳，因經濟狀況不
    佳，一時短於思慮而為上開犯行，犯罪後供認犯行並表示悔
    意，惟其詐得之金額合計高達7,770,630 元，所生危害至鉅
    ，惡性非輕，且迄今仍未賠償告訴人，造成告訴人之財產受
    有重大損害，心理遭受極大痛苦，偽造本票之票面金額鉅大
    ，對金融秩序之影響非輕等一切情狀，量處如主文所示之刑
    。
四、沒收：
    如附表所示偽造之本票2 紙，不問屬於被告所有與否，均依
    刑法第205 條宣告沒收；偽造於本票上之「潘雲雄」署名共
    2 枚及指印共6 枚，因本票之沒收，已隨同沒收，無再重複
    諭知之必要。
五、併案部分退回：
  (一)臺灣板橋地方法院檢察署93年度偵字第17622號併案意旨略
    以：被告丁○○基於意圖為自己不法所有之概括犯意，先於
    民國92年3 月8 日，在臺北市○○街157 號豪爵飯店，向告
    訴人陳留美、陳專及汪姜曼蘭佯稱投資廢棄車輛投標可獲利
    ，並偕同陳留美、陳專及汪姜曼蘭赴庚○○所經營，位於臺
    北縣新莊市○○路○ 段451 號之車廠參觀，使陳留美、陳專
    及汪姜曼蘭、傅幼蕙、陳國柱、陳秀惠與宮孝霖等人陷於錯
    誤，自同年4 月4 日起陸續交付金額不等之現金予丁○○，
    丁○○則交付票載發票日均為92年9 月15日、票號分別為A0
    000000、A0000000、票面金額均為新台幣（下同）371 萬元
    ；票載發票日為92年9 月25日、票號YC0000000 號、面額票
    載發票日92年9 月27日、票號UA0000000 號、面額67萬6 千
    元等支票4 紙，用以取信告訴人等人，嗣上開支票屆期均不
    獲兌現，因認被告此部分詐欺犯行與本件起訴論罪部分有連
    續犯裁判上一罪關係，應為起訴效力所及等語。
  (二)臺灣桃園地方法院檢察署95年度偵字第3736號併案意旨略以
    ：被告丁○○意圖為自己不法之所有，冒用其兄潘雲雄之名
    義，向告訴人詹佳蕙佯稱投資做生意需要資金為由，自民國
    93年10月間起至93年11月20日止，在桃園縣桃園市○○路板
    信商業銀行、中壢市○○○路、中壢市戶籍地、中壢市○○○街等地，連續持自不詳人士處取得之祥陞實業有限公司、
    源慶國際企業有限公司、互承企業有限公司、玒基實業有限
    公司、吳永欽、台炘企業有限公司等人名義簽發之空頭支票
    ，向詹佳蕙詐得款項合計新臺幣1200萬元左右。嗣各該支票
    屆期提示均因存款不足及拒絕往來戶而遭退票，詹佳蕙始知
    受騙，因認被告此部分詐欺犯行與本件起訴論罪部分有連續
    犯裁判上一罪關係，應為起訴效力所及等語。
  (三)經查，併案意旨所指被告2 次詐欺取財犯行，時間上與起訴
    之詐欺犯行相差1 至2 年有餘，顯非於密接之時空內連續為
    之，且被告於本院審理時自承90至92年間有固定工作故未再
    犯案，惟92年間因失業缺錢花用，又沈迷賭博，始再為上開
    詐欺犯行等語（見本院96年10月4 日審判筆錄第8 頁），則
    前揭併案事實如成立犯罪，應係另行起意為之，須分論併罰
    ，尚難認與本案論罪科刑部分具有連續犯裁判上一罪關係，
    從而，本院尚難一併加以審究，此部分應退回原移請併案之
    檢察機關另行依法處理，附此敘明。
據上論斷，應依刑事訴訟法第299 條第1 項前段，刑法第2 條第
1 項前段、第201 條第1 項、第339 條第1 項、第47條第1 項、
第205 條，修正前刑法第28條、第55條、第56條，刑法施行法第
1條 之1 ，判決如主文。
本案經檢察官洪三到庭執行職務。
中　　華　　民　　國　　96　　年　　10　　月　　18　　日
                  刑事第七庭審判長法  官  王俊雄
                                  法  官  周群翔
                                  法  官  汪梅芬
以上正本證明與原本無異。
如不服本判決，應於收受送達後10日內向本院提出上訴書狀，其
未敘述上訴之理由者並得於提起上訴後20日內向本院補提理由書
。
                                  書記官  張馨尹
中　　華　　民　　國　　96　　年　　10　　月　　18　　日
附錄論罪科刑法條全文：
中華民國刑法第201 條第1 項
意圖供行使之用，而偽造、變造公債票、公司股票或其他有價證
券者，處3 年以上10年以下有期徒刑，得併科3 千元以下罰金。
中華民國刑法第339條
意圖為自己或第三人不法之所有，以詐術使人將本人或第三人之
物交付者，處5 年以下有期徒刑、拘役或科或併科1 千元以下罰
金。
以前項方法得財產上不法之利益或使第三人得之者，亦同。
前二項之未遂犯罰之。
附表：
 ┌──┬─────┬─────┬────┬────┬───────┬─────┐
 │編號│發  票  人│發票金額  │發票日期│到期日  │偽造之方法    │備  註    │
 │    │          │（新台幣）│        │        │              │          │
 ├──┼─────┼─────┼────┼────┼───────┼─────┤
 │ 1  │潘雲雄    │95,100元  │89年11月│89年12月│偽造發票人「潘│本票號碼為│
 │    │          │          │4日     │15日    │雲雄」之署名1 │370502    │
 │    │          │          │        │        │枚、指印2枚   │          │
 ├──┼─────┼─────┼────┼────┼───────┼─────┤
 │ 2  │同上      │2,150,000 │90年5 月│90年6月5│偽造發票人「潘│本票號碼為│
 │    │          │元        │14日    │4日     │雲雄」之署名1 │370505    │
 │    │          │          │        │        │枚、指印4 枚  │          │
 └──┴─────┴─────┴────┴────┴───────┴─────┘
